ACORDAO-COMPLETO-2322471

ACÓRDÃO 3533/2019 ATA 13/2019 - PRIMEIRA CÂMARA

VISTOS, relatados e discutidos estes autos em que se aprecia recurso de reconsideração interposto pelo Serviço de Apoio às Micro e Pequenas Empresas do Rio Grande do Norte (08.060.774/0001-10) contra o Acórdão 5502/2016-TCU-Primeira Câmara, por meio do qual o Tribunal julgou as contas relativas ao exercício de 2014 da entidade e lhe expediu determinações, recomendações e ciências,
ACORDAM os Ministros do Tribunal de Contas da União, reunidos em sessão da Primeira Câmara, ante as razões expostas pelo Relator, em:
9.1. com fundamento nos arts. 32, inciso I, e 33, da Lei 8.443/1992, conhecer e dar provimento parcial ao recurso para tornar insubsistente o subitem 1.7.1.2 do Acórdão 5502/2016-TCU-Primeira Câmara, mantendo-se inalterados os demais itens da deliberação ora impugnada;
9.2. dar ciência deste acórdão ao recorrente.

Recurso de reconsideração interposto contra decisão que julgou as contas relativas ao exercício de 2014 do Sebrae/RN e expediu-lhe determinações, recomendações e ciências.

Primeira Câmara

Serviço de Apoio às Micro e Pequenas Empresas do Rio Grande do Norte.

3. Recorrente: Serviço de Apoio às Micro e Pequenas Empresas do Rio Grande do Norte (08.060.774/0001-10).

13.1. Ministros presentes: Walton Alencar Rodrigues (Presidente), Benjamin Zymler, Bruno Dantas (Relator) e Vital do Rêgo.
13.2. Ministros-Substitutos presentes: Augusto Sherman Cavalcanti e Weder de Oliveira.

BRUNO DANTAS

Ministro-Substituto Augusto Sherman Cavalcanti.

Por registrar as principais ocorrências havidas no andamento do processo até o momento, resumindo os fundamentos das peças acostadas aos autos, adoto como relatório, com os ajustes necessários, o exame da Secretaria de Recursos (peça 32) , o qual contou com a anuência de Diretor (peça 33) :
"INTRODUÇÃO
1. Trata-se de recurso de reconsideração interposto pelo Serviço de Apoio às Micro e Pequenas Empresas do Rio Grande do Norte - Sebrae/RN (peça 23) contra o Acórdão 5502/2016-TCU-Primeira Câmara (peça 15) , relator Exm. Ministro Augusto Sherman Cavalcanti.
1.1. A deliberação recorrida apresenta o seguinte teor:
'Os Ministros do Tribunal de Contas da União, reunidos em Sessão de 1ª Câmara, ACORDAM, por unanimidade, com fundamento no art. 143, inciso I, alínea 'a', do Regimento Interno/TCU, e de acordo com os pareceres emitidos nos autos (peças 11 a 14) , em:
a) julgar regulares com ressalva as contas dos responsáveis José Ferreira de Melo Neto, CPF XXX.725.607-XX, Diretor Superintendente do Sebrae/RN; João Hélio Costa da Cunha Cavalcanti Júnior, CPF XXX.703.378-XX, Diretor Técnico do Sebrae/RN; Lázaro Mangabeira de Góis Dantas, CPF XXX.746.534-XX, Diretor de Operações do Sebrae/RN, com fulcro nos arts. 1º, inciso I, 18 e 23, inciso II, da Lei 8.443/1992, dando-lhes quitação;
b) julgar regulares as contas dos demais responsáveis arrolados, Srs. Silvio de Araújo Bezerra, CPF XXX.895.914-XX, Membro do CDE - Presidente, período de 2/1/2014 a 31/12/2014; Nilson Brasil Leite, CPF XXX.651.734-XX, Membro do CDE, período: 2/1/2014 a 31/12/2014; João Augusto da Cunha Neto, CPF XXX.896.354-XX, Membro do CDE, período: 2/1/2014 a 31/12/2014; Rogério Barreto Drumond, CPF XXX.452.544-XX, Membro do CDE, período: 2/1/2014 a 31/12/2014; Marcos Aurélio de Sá, CPF XXX.650.694-XX, Membro do CDE, período: 2/1/2014 a 31/12/2014; Antonio Teófilo de Andrade Filho, CPF XXX.575.424-XX, Membro do CDE, período: 26/6/2014 a 31/12/2014; Sergio Luiz Cordeiro de Oliveira, CPF XXX.282.144-XX, Membro do CDE, período: 2/1/2014 a 31/12/2014; Francisco Carlos Cavalcanti, CPF XXX.812.494-XX, Membro do CDE, período: 2/1/2014 a 31/12/2014; Roberto Sérgio Ribeiro Linhares, CPF XXX.986.804-XX, Membro do CDE, período: 2/1/2014 a 31/12/2014; José Ricardo Barbosa Gama, CPF XXX.293.094-XX, Membro do CDE, período: 2/1/2014 a 31/12/2014; Itamar Manso Maciel Júnior, CPF XXX.827.674-XX, Membro do CDE, período: 2/1/2014 a 31/12/2014; José Alvares Vieira, CPF XXX.969.896-XX, Membro do CDE, período: 2/1/2014 a 31/12/2014; Emanoel Marcio Nunes, CPF XXX.769.534-XX, Membro do CDE, período: 2/1/2014 a 31/12/2014; Marcelo Caetano Rosado Maia Batista, CPF XXX.221.634-XX, Membro do CDE, período: 2/1/2014 a 31/12/2014; Marcelo Fernandes de Queiroz, CPF XXX.551.444-XX, Membro do CDE, período: 2/1/2014 a 31/12/2014; Amaro Sales de Araújo, CPF XXX.325.734-XX, Membro CDE, período: 2/1/2014 a 31/12/2014; Ênio Queijada de Souza, CPF XXX.237.211-XX, Membro CDE, período: 2/1/2014 a 31/12/2014; Rogério Simonetti Marinho, CPF XXX.011.294-XX, Membro CDE, período: 2/1/2014 a 11/2/2014; Sílvio Torquato Fernandes, CPF 086.205.474.53, Membro CDE, período: 12/2/2014 a 31/12/2014; Roberto Pinto Serquiz Elias, CPF XXX.185.884-XX, Membro do CDE Suplente, período: 2/1/2014/ a 31/12/2014; Francisco Vilmar Pereira, CPF XXX.182.964-XX, Membro do CDE Suplente, período: 2/1/2014/ a 31/12/2014; Edilson Fernandes de Assis, CPF XXX.200.404-XX, Membro do CDE Suplente, período: 2/1/2014/ a 31/12/2014; Antonio Teófilo de Andrade Filho, CPF XXX.575.424-XX, Membro do CDE Suplente, período: 2/1/2014/ a 25/6/2014; Orlando Cláudio Gadelha Simas Procópio, CPF XXX.517.274-XX, Membro do CDE Suplente, período: 26/6/2014 a 31/12/2014; Amauri Aguiar de Vasconcelos, CPF XXX.975.483-XX, Membro do CDE Suplente, período: 2/1/2014 a 31/12/2014; Maria Iris da Silva, CPF XXX.722.814-XX, Membro do CDE Suplente, período: 2/1/2014/ a 25/6/2014; Thiago Dantas e Silva, CPF XXX.698.454-XX, Membro do CDE Suplente, período: 26/6/2014/ a 31/12/2014; Sérgio Roberto de Medeiros Freire, CPF XXX.902.734-XX, Membro do CDE Suplente, período: 2/1/2014/ a 31/12/2014; Ivonaldo Diniz, CPF: XXX.334.373-XX, Membro do CDE Suplente, período: 2/1/2014/ a 31/12/2014; Karla Darlene Nepomuceno Ramos, CPF XXX.222.883-XX, Membro do CDE Suplente, período: 2/1/2014/ a 31/12/2014; Johan Alves Xavier, CPF XXX.202.484-XX, Membro do CDE Suplente, período: 2/1/2014/ a 31/12/2014; Luiz Antônio Beserra Lacerda, CPF XXX.969.664-XX, Membro do CDE Suplente, período: 2/1/2014/ a 31/12/2014; Pedro Terceiro de Melo, CPF XXX.224.294-XX, Membro do CDE Suplente, período: 2/1/2014/ a 31/12/2014; Valéria Pessoa de Queiroz da Costa Barros, CPF XXX.342.124-XX, Membro do CDE Suplente, período: 2/1/2014/ a 31/12/2014; Silvio Torquato Fernandes, CPF 086.205.474.53, Membro do CDE Suplente, período: 2/1/2014/ a 11/2/2014; Irani Santos, CPF: 828.981.034.20, Membro do CDE Suplente, período: 12/2/2014/ a 31/12/2014, com fundamento nos arts. 1º, inciso I, 16, inciso I, 17 e 23, inciso I, da Lei 8.443/1992 c/c os arts. 1º, inciso I, 207 e 214, inciso I, do Regimento Interno/TCU, dando-lhes quitação plena;
c) adotar as demais medidas propostas, segundo os pareceres, conforme item 1.7 deste acórdão.
1. Processo TC-Processo 034.960/2015-5 (PRESTAÇÃO DE CONTAS - Exercício: 2014) 
1.1. Responsáveis: Amaro Sales de Araújo (XXX.325.734-XX) ; Amauri Aguiar de Vasconcelos (XXX.975.483-XX) ; Antônio Teófilo de Andrade Filho (XXX.575.424-XX) ; Edilson Fernandes de Assis (XXX.200.404-XX) ; Emanoel Márcio Nunes (XXX.769.534-XX) ; Francisco Carlos Cavalcanti (XXX.812.494-XX) ; Francisco Vilmar Pereira (XXX.182.964-XX) ; Irani Santos (828.981.034.20) ; Itamar Manso Maciel Júnior (XXX.827.674-XX) ; Ivonaldo Diniz (XXX.334.373-XX) ; Joham Alves Xavier (XXX.202.484-XX) ; Jose Ricardo Barbosa Gama (XXX.293.094-XX) ; José Ferreira de Melo Neto (XXX.725.607-XX) ; José Álvares Vieira (XXX.969.896-XX) ; João Augusto da Cunha Melo (XXX.896.354-XX) ; João Hélio Costa da Cunha Cavalcanti Júnior (XXX.703.378-XX) ; Karla Darlene Nepomuceno Ramos (XXX.222.883-XX) ; Lazaro Mangabeira de Gois Dantas (XXX.746.534-XX) ; Luiz Antônio Bezerra Lacerda (XXX.969.664-XX) ; Marcelo Caetano Rosado Mais Batista (XXX.221.634-XX) ; Marcelo Fernandes de Queiroz (XXX.551.444-XX) ; Marcos Aurélio de Sá (XXX.650.694-XX) ; Maria Iris da Silva (XXX.722.814-XX) ; Nilson Brasil Leite (XXX.651.734-XX) ; Orlando Cláudio Gadelha Simas Procópio (XXX.517.274-XX) ; Pedro Terceiro de Melo (XXX.224.294-XX) ; Roberto Pinto Serquiz Elias (XXX.185.884-XX) ; Roberto Sergio Ribeiro Linhares (XXX.986.804-XX) ; Rogério Barreto Drummond (XXX.452.544-XX) ; Rogério Simonetti Marinho (XXX.011.294-XX) ; Silvio de Araújo Bezerra (XXX.895.914-XX) ; Sérgio Luis Cordeiro de Oliveira (XXX.282.144-XX) ; Sérgio Roberto de Medeiros Freire (XXX.902.734-XX) ; Sílvio Torquato Fernandes (086.205.474.53) ; Thiago Dantas e Silva (XXX.698.454-XX) ; Valeria Pessoa de Queiroz da Costa Barros (XXX.342.124-XX) ; Ênio Queijada de Souza (XXX.237.211-XX) 
1.2. Órgão/Entidade/Unidade: Serviço de Apoio às Micro e Pequenas Empresas do Rio Grande do Norte
1.3. Relator: Ministro-Substituto Augusto Sherman Cavalcanti
1.4. Representante do Ministério Público: Procurador-Geral Paulo Soares Bugarin
1.5. Unidade Técnica: Secretaria de Controle Externo no Estado do Rio Grande do Norte (Secex-RN) .
1.6. Representação legal: não há.
1.7. Determinações/Recomendações/Orientações:
1.7.1. determinar, com fundamento no art. 43, inciso I, da Lei 8.443/1992, c/c o art. 250, II, do Regimento Interno do TCU, ao Serviço de Apoio às Micro e Pequenas Empresas do Rio Grande do Norte (Sebrae/RN) que, no prazo de sessenta dias, adote as seguintes medidas, informando a este Tribunal, ao término do referido prazo, as providências adotadas:
1.7.1.1. elabore e normatize rotinas de procedimentos com vistas a estabelecer critérios que garantam a necessária e suficiente caracterização do objeto a ser contratado, no edital e/ou no processo administrativo, em respeito aos princípios da economicidade e do julgamento objetivo; e
1.7.1.2. promova a devida alteração no Regulamento de Licitações e de Contratos do Sebrae/RN, de 25/10/2011, no que concerne ao permissivo constante do inciso XVIII do art. 9º, para adequá-lo aos princípios constitucionais da impessoalidade, da moralidade e da igualdade, ínsitos no art. 37, caput, e inciso XXI, da Constituição Federal/1988 (ver item VI da instrução de peça 11) ;
1.7.2. recomendar, com fundamento no art. 250, inciso III, do Regimento Interno/TCU, ao Serviço de Apoio às Micro e Pequenas Empresas do Rio Grande do Norte (Sebrae/RN) , que:
1.7.2.1. efetue o pagamento concernente à remuneração variável de seus empregados no prazo determinado do item 174 da Seção III - Remuneração Variável, do Capítulo VIII - Reconhecimento do Manual de Políticas e Procedimentos do Sistema de Gestão de Pessoas (SGP) do Sebrae/RN;
1.7.2.2. doravante, organize os processos licitatórios independentemente do seu grau de complexidade, de maneira que mesmo as dispensas e inexigibilidades estejam devidamente documentadas em processos formalizados, de forma a facilitar o exercício do controle e dar maior transparência aos procedimentos internos;
1.7.2.3. realize planejamento de suas contratações a partir de dados históricos e de estimativas futuras, de modo a permitir a realização de devido procedimento licitatório, na modalidade adequada, com vistas à contratação de serviços, obras e aquisições, evitando o fracionamento das despesas e fuga à licitação, em cumprimento ao art. 37, XXI, da Constituição Federal e ao Regulamento de Licitações e Contratos do Sebrae;
1.7.2.4. implemente controles referentes às dispensas de licitação fundamentadas na alínea 'a' dos incisos I e II do art. 6º do Regulamento de Licitações e Contratos do Sebrae, de forma a garantir que, ultrapassados os limites fixados nesses dispositivos para aquisições de bens ou contratações de serviços de mesma natureza, seja obrigatoriamente realizada licitação na modalidade pertinente;
1.7.2.5. crie e/ou aprimore os controles internos para que se classifique toda a despesa da entidade, por modalidade de licitação, permitindo a geração tempestiva de relatórios gerenciais para a área de suprimento de bens e serviços e garantindo a fidedignidade dos valores lançados no Relatório de Gestão; e
1.7.2.6. envide esforços no tocante à promoção de acessibilidade às pessoas portadoras de deficiência ou com mobilidade reduzida, em todas as suas unidades, a fim de dar cumprimento às exigências previstas na Lei 10.098/2000, no Decreto 5.296/2004 e nas Normas Técnicas da ABNT aplicáveis;
1.7.3. dar ciência ao Serviço de Apoio às Micro e Pequenas Empresas do Rio Grande do Norte (Sebrae/RN) , a fim de que sejam evitadas a continuidade das impropriedades verificadas, sob pena de responsabilização futura dos gestores, inclusive sob a forma de responsabilidade solidária, de que:
1.7.3.1. o pagamento de remuneração variável nos moldes realizados no exercício de 2014 contraria o disciplinado no item 173 da Seção III - Remuneração Variável, do Capítulo VIII - Reconhecimento do Manual de Políticas e Procedimentos do Sistema de Gestão de Pessoas (SGP) do Sebrae/RN;
1.7.3.2. o pagamento do adicional de transferência, pago na rubrica adicional de salário, nos moldes como vem sendo realizado pela entidade aos empregados Célio José Vieira de Moura, Maria Lúcia Pereira e Franco Marinho Ramos (item 3.2.1.1 do Relatório de Auditoria da CGU/RN - peça 5, p. 26-31) , contraria o disposto no § 3º do artigo 469 da CLT (item 41 da instrução da Secex/RN) ; e
1.7.3.3. são dispensados os recolhimentos das quantias indevidamente recebidas de boa-fé pelos colaboradores inseridos na situação descrita na constatação do item 3.2.1.1 do Relatório de Auditoria Anual de Contas 201504009 (peça 5, p. 26-31) , consoante o disposto na Súmula 249 deste Tribunal (itens 35 e 41 desta instrução) , até a data da ciência desta acórdão;
1.7.4. determinar à CGU/RN que verifique e informe, nas contas subsequentes do Sebrae/RN, o atendimento das medidas relacionadas no subitem 1.7.3 retro; e
1.7.5. enviar cópia deste acórdão, acompanhado das instruções e pareceres de peças 11 a 14 destes autos, ao Sebrae/RN, para ciência das constatações e conclusões que deram origem às medidas ora deliberadas (determinações/recomendações/ciência) ;
1.7.6. arquivar este processo após o trânsito em julgado da deliberação, com fulcro no art. 169 do RI/TCU.'
HISTÓRICO.
2. Cuidam os autos de prestação de contas ordinária do Serviço de Apoio às Micro e Pequenas Empresas do Rio Grande do Norte - Sebrae/RN, relativa ao exercício de 2014.
3. Por meio Acórdão 5502/2016-TCU-Primeira Câmara (peça 15) , houve o julgamento das contas de diversos responsáveis, conforme exceto acima citado. Paralelamente, houve diversas determinações à unidade jurisdicionada.
4. Em síntese, em relação ao exercício de 2014, as irregularidades apuradas foram:
a) inviabilidade de convalidação dos resultados apresentados para metas mobilizadoras do Sebrae/RN;
b) desconformidade no pagamento da rubrica remuneração variável;
c) riscos de aprovação de contas com falhas em razão de fragilidades nos controles internos relativos à prestação de contas de convênios e patrocínios;
d) falhas na formalização de todos os processos analisados para contratação direta por dispensa e inexigibilidade de licitação;
e) fuga ao processo licitatório por meio de dispensa fundamentada no inciso XVIII do artigo 9º do RLC;
f) fracionamento da despesa, em virtude de ausência de planejamento; e
g) impossibilidade de convalidação dos valores relativos às despesas por modalidade de licitação.
5. Examina-se, nesta oportunidade, o recurso de reconsideração interposto pelo Sebrae/RN Sebrae/RN (peça 23) contra o citado julgado.
EXAME DE ADMISSIBILIDADE
6. O recurso preenche os requisitos de admissibilidade, conforme exigência do art. 33 da Lei 8.443/1992 (Lei Orgânica do TCU) . Refere-se, ainda, a responsável legitimado e meio recursal adequado para impugnar o Acórdão 5502/2016-TCU-Primeira Câmara.
7. Dessa forma, ratificam-se as propostas de conhecimentos dos recursos, com efeito suspensivo (itens 1.7.1.2 e 1.7.3.1) , formuladas nos exames de peças 24-25, acolhidas pelo Relator, Ministro Bruno Dantas Nascimento, conforme Despacho de peça 27.
EXAME DE MÉRITO
8. Delimitação do recurso
9. No recurso trazido, será necessário verificar, em síntese, se:
9.1. No mérito
a) o Sebrae/RN possui competência para cumprir a determinação do item 1.7.1.2., do Acórdão 5502/2016-TCU-Primeira Câmara, que se refere a necessidade de alteração do regulamento de licitações e de contratos do sistema Sebrae.
b) o processo de pagamento concernente à remuneração variável dos empregados do Sebrae/RN está de acordo com o normativo regulamentador (SGP) .
10. MÉRITO
11. Da alteração do regulamento de licitações e de contratos do Sebrae/RN
12. Por meio do item 1.7.1.2 do Acórdão 5.502/2016-TCU-1ª, houve a seguinte determinação.
'1.7.1.2. promova a devida alteração no Regulamento de Licitações e de Contratos do Sebrae/RN, de 25/10/2011, no que concerne ao permissivo constante do inciso XVIII do art. 9º, para adequá-lo aos princípios constitucionais da impessoalidade, da moralidade e da igualdade, ínsitos no art. 37, caput, e inciso XXI, da Constituição Federal/1988 (ver item VI da instrução de peça 11) ;'
13. Em sua defesa, o Sebrae/RN ressalta que a competência para elaborar e realizar alterações no Regulamento de Licitações e de Contratos do sistema, Resolução CDN 213/2011, é do Sebrae Nacional, entidade coordenadora do sistema Sebrae, mais precisamente, a competência é do Conselho Deliberativo Nacional (CDN) , conforme art. 14, inciso XXVII c/c art. 17, inciso XIII, do Estatuto Social do SEBRAE.
14. Assim, a determinação foi feita a pessoa não competente, ou seja, sem poder de decisão.
15. Análise
16. Conforme art. 71, inciso IX, da Constituição Federal de 1988, o TCU tem competência para 'assinar prazo para que o órgão ou entidade adote as providências necessárias ao exato cumprimento da lei, se verificada ilegalidade'.
17. Na época do acórdão recorrido, a regulamentação das 'determinações do TCU' estava a cargo da Resolução TCU 265/2014. Segundo o citado normativo, art. 3º, inciso V, a determinação deverá ser precedida de avaliação da viabilidade de sua implementação.
18. Nesse sentido, a exegese da norma é de que, antes da proposição de determinação, há requisitos mínimos e necessários que devem ser observados, tais como: a matéria está inserida no âmbito das competências do TCU; a UJ terá condição de cumpri-la, considerando sua estrutura em termos de pessoal e recursos, suas competências, bem como o prazo fixado para cumprimento; o custo de implementação das medidas é razoável frente ao benefício que será gerado; etc.
19. No caso em tela, não há como exigir uma determinada conduta de um órgão que não possui poder ou competência para tal. Isto é, na medida em que a competência para aprovar e alterar o Regulamento de Licitações e Contratos do Sistema Sebrae pertence ao órgão nacional, é impossível exigir tal ação/atuação da representação regional.
20. Ante o exposto, entende-se pelo provimento das razões recursais, no sentido de tornar insubsistente o item 1.7.1.2 do Acórdão 5502/2016-TCU-Primeira Câmara.
21. Da regularidade da remuneração variável
22. Por meio do item 1.7.3.1 do Acórdão 5.502/2016-TCU-1ª, houve a seguinte determinação.
1.7.3.1. o pagamento de remuneração variável nos moldes realizados no exercício de 2014 contraria o disciplinado no item 173 da Seção III - Remuneração Variável, do Capítulo VIII - Reconhecimento do Manual de Políticas e Procedimentos do Sistema de Gestão de Pessoas (SGP) do Sebrae/RN;
23. Nas razões recursais, o Sebrae/RN apresenta argumentos no sentido de que, com exceção do prazo, o pagamento da remuneração variável está de acordo com o disciplinado pelo SGP. No entendimento da unidade jurisdicionada, as rubricas de adicional de transferência e vantagem pessoal são efetivamente salário, integrando, assim, a remuneração variável.
24. A recorrente ainda acrescenta que:
a) A rubrica 'VANTAGEM PESSOAL' diz respeito à incorporação de anuênios ao salário, que foi determinada na Resolução PCD 10/1999. A unidade considera que tal rubrica faz parte do salário fixo previsto no SGP, com base na definição de salário prevista na CLT, art. 457, § 1°;
b) A rubrica 'ADICIONAL DE SALÁRIO' diz respeito ao adicional de transferência, visto que os empregados que a recebem ao ingressarem no Sebrae/RN foram lotados em outras localidades. A unidade ressalta que os beneficiários já recebem tal adicional há mais de 10 anos, ou seja, fazendo jus à incorporação dessa verba ao salário. Assevera-se ainda o princípio da irredutibilidade salarial, manifestado na Súmula 37 do TST.
25. Assim, o Sebrae/RN considera que o pagamento da remuneração variável tem observados os normativos regulamentadores.
26. Análise
27. Conforme o item 173 da Seção III do SGP do Sebrae/RN: 'O potencial de premiação não deve ultrapassar um salário fixo mensal de cada empregado (...) '.
28. O cerne da questão é examinar se as rubricas 'VANTAGEM PESSOAL' e 'ADICIONAL DE SALÁRIO' são ou não consideradas salário fixo, a fim de avaliar a regularidade de pagamento perante o citado regulamento.
29. Entendendo que as rubras são consideradas salário fixo, reconhecer-se-á que essas verbas integram o cálculo do pagamento da remuneração variável e, assim, a sistemática adotada não está contrariando o normativo. Em caso negativo, entender-se-á que tal situação está em desconformidade com os preceitos regulamentadores.
30. Perscrutando os autos, é possível inferir que as premissas utilizadas pelo controle interno e instâncias anteriores para considerar que tais rubricas são salário fixo são os itens 158-161 da Seção I do SGP do Sebrae/RN, a seguir transcritos:
'Seção I - Salário Fixo
157. O salário fixo refere-se à quantia paga mensalmente como salário nominal, utilizado para efeito de registros legais.
158. Os valores do salário fixo retratam a estratégia de reconhecimento definida pela Diretoria Executiva do SEBRAE/RN e aprovada pelo Conselho Deliberativo Estadual, tendo como referência o valor relativo interno e o comparativo com o mercado.
159. O salário fixo é definido em tabela salarial específica para cada espaço ocupacional - Assistente e Analista Técnico, os quais possuem relação de continuidade entre eles para permitir coerência na progressão salarial. Dessa forma, temos duas tabelas assim definidas:
159.1. Tabela espaço ocupacional Assistente composta por dois níveis, cada qual com dez possibilidades salariais denominadas steps.
159.2. Tabela espaço ocupacional Analista Técnico composta por três níveis: Analista Técnico I, Analista Técnico II e Analista Técnico III, cada qual com dez possibilidades salariais denominadas steps.
160. As Tabelas Salariais encontram-se no Anexo IX.
161. Os empregados recém-admitidos e trainee´s, tem seu salário fixo correspondente ao valor estabelecido na abertura da vaga.'
31. A Primeira Câmara deste Tribunal entendeu que o salário fixo era o definido na tabela salarial específica de cada espaço ocupacional. Assim, como cada tabela tem um 'valor fixo', o salário fixo seria tal valor, respectivo para cada ocupando daquele espaço ocupacional. O raciocínio é que o 'salário fixo' só mudaria nas transposições dos níveis da respectiva tabela salarial.
32. Em sua defesa, o recorrente pondera o enunciado do item 157, além de trazer o art. 457, § 1°, da CLT, que explicita outras importâncias que integram o salário.
'§ 1º - Integram o salário não só a importância fixa estipulada, como também as comissões, percentagens, gratificações ajustadas, diárias para viagens e abonos pagos pelo empregador. (Redação dada pela Lei 1.999, de 1.10.1953) '
33. Acontece que, por meio da Lei 13.467/2017, houve substituição do § 1° apresentada pela defesa, conforme excerto abaixo.
'Art. 457 - Compreendem-se na remuneração do empregado, para todos os efeitos legais, além do salário devido e pago diretamente pelo empregador, como contraprestação do serviço, as gorjetas que receber. (Redação dada pela Lei 1.999, de 1.10.1953) 
§ 1º - Integram o salário não só a importância fixa estipulada, como também as comissões, percentagens, gratificações ajustadas, diárias para viagens e abonos pagos pelo empregador. (Redação dada pela Lei 1.999, de 1.10.1953) 
§ 1º Integram o salário a importância fixa estipulada, as gratificações legais e as comissões pagas pelo empregador. (Redação dada pela Lei 13.467, de 2017) 
§ 2º As importâncias, ainda que habituais, pagas a título de ajuda de custo, auxílio-alimentação, vedado seu pagamento em dinheiro, diárias para viagem, prêmios e abonos não integram a remuneração do empregado, não se incorporam ao contrato de trabalho e não constituem base de incidência de qualquer encargo trabalhista e previdenciário. (Redação dada pela Lei 13.467, de 2017) 
§ 3º Considera-se gorjeta não só a importância espontaneamente dada pelo cliente ao empregado, como também o valor cobrado pela empresa, como serviço ou adicional, a qualquer título, e destinado à distribuição aos empregados. (Redação dada pela Lei 13.419, de 2017) 
§ 4º Consideram-se prêmios as liberalidades concedidas pelo empregador em forma de bens, serviços ou valor em dinheiro a empregado ou a grupo de empregados, em razão de desempenho superior ao ordinariamente esperado no exercício de suas atividades. (Redação dada pela Lei 13.467, de 2017) '
34. Assim, a despeito de a alteração legislativa não se aplicar nas contas de 2014, restou claro pelo novo normativo que, a partir de agora, as importâncias, ainda que habituais, pagas a título de ajuda de custo, abonos e outros não integram a remuneração do empregado, não se incorporam ao contrato de trabalho e não constituem base de incidência de qualquer encargo trabalhista e previdenciário.
35. Contudo, interpretando o aludido preceito c/c o item 157 da Seção I do SGP do Sebrae/RN é possível concluir que, a despeito de este e aquele abordar a expressão 'salário', o conceito é aludido de forma distinta. Segundo a CLT, verbas como 'VANTAGEM PESSOAL' e 'ADICIONAL DE SALÁRIO' não integram a remuneração do empregado.
36. Entretanto, o item 157 da Seção I do SGP do Sebrae/RN usa o termo 'salário' de forma mais genérica, com maior amplitude, considerando salário fixo a quantia paga mensalmente como salário nominal. Nesse raciocínio, pertencem ao cálculo do salário fixo toda a quantia paga mensalmente como salário nominal. Por conseguinte, nesse contexto (item 157 da Seção I do SGP do Sebrae/RN) , a 'VANTAGEM PESSOAL', percebida por 45 empregados relativa à incorporação de anuênios ao salário, determinada pela Resolução PCD 10/1999, bem como o 'ADICIONAL DE SALÁRIO', recebido de forma habitual por 3 empregados há mais de 10 anos, são consideradas rubricas contidas no salário fixo. Frisa-se que a determinação do TCU teve por objeto exclusivamente o regulamento do Sebrae/RN.
37. Pelo exposto, propõe-se dar provimento das razões recursais contra a determinação proferida no item 1.7.3.1 do Acórdão 5502/2016-TCU-Primeira Câmara.
CONCLUSÃO
38. Em face da análise das razões recursais apresentadas, concluiu-se que:
a) o Sebrae/RN não possui competência para alterar o normativo de Licitações e Contratos. Assim, a determinação contida no item o item 1.7.1.2 do Acórdão 5.502/2016-TCU-1ª é caduca; e
b) no contexto do SGP do Sebrae/RN, as rubricas 'VANTAGEM PESSOAL' e 'ADICIONAL DE SALÁRIO', pagas mensalmente como salário nominal, estão contidas no salário fixo e integram o cálculo do pagamento da remuneração variável.
V - PROPOSTA DE ENCAMINHAMENTO
39. Ante o exposto, submetem-se os autos à consideração superior, propondo-se, com fundamento nos arts. 35 da Lei 8.443/1992:
I - conhecer do recurso de reconsideração interposto pelo Serviço de Apoio às Micro e Pequenas Empresas do Rio Grande do Norte (Sebrae/RN) contra o Acórdão 5502/2016-TCU-Primeira Câmara, e, no mérito, dar-lhe provimento, no sentido de tornar insubsistentes os itens 1.7.1.2 e 1.7.3.1 do Acórdão 5.502/2016-TCU-1ª;
II - dar ciência da deliberação ao recorrente, ao órgão concedente dos recursos."
O Secretário da Serur se manifestou no sentido de dar provimento parcial ao recurso, "na medida que a determinação para alteração do normativo de licitações e contratos pode simplesmente ser alterada e dirigida a quem de direito, ou seja, a autoridade com competência para editá-lo" (peça 34) .
O Ministério Público junto ao TCU (MP/TCU) , em oitiva regimental, manifestou-se parcialmente de acordo com o encaminhamento da unidade instrutora (peça 35) . 
Quanto ao subitem 1.7.1.2 do acórdão recorrido, entendeu que o Sebrae/RN não possui competência para alterar o normativo de Licitações e Contratos, atribuição esta do Sebrae Nacional, mais precisamente do Conselho Deliberativo Nacional (CDN) , conforme previsto no art. 14, inciso XXVII c/c art. 17, inciso XIII, do Estatuto Social do Sebrae. Manifestou-se, assim, pelo provimento parcial do recurso para tornar o referido subitem insubsistente. 
Com relação ao subitem 1.7.3.1, o MP/TCU divergiu do posicionamento da Serur, considerando correto o entendimento exposto no acórdão recorrido, no sentido de que valores eventuais recebidos a título de ajuda de custo, abonos, vantagens pessoais, adicionais de salários e outros não se enquadram no critério previsto no normativo do Sebrae para serem considerados salário fixo e, portanto, integrar o cálculo da remuneração variável. 
Concluiu, assim, que a base de cálculo para o pagamento da remuneração variável deve ser o salário fixo, "da forma como definido nos itens 158-161 da Seção I do SGP do Sebrae/RN, sem a inclusão de quaisquer outras importâncias, ainda que habituais, pagas a título de ajuda de custo, abonos, vantagens pessoais, adicionais de salários e outros". 
É o Relatório.

Dayvisson Cabral Ferreira (6640/OAB-RN) e outros, representando Serviço de Apoio Às Micro e Pequenas Empresas do Rio Grande do Norte.

Subprocurador-Geral Paulo Soares Bugarin.

PRESTAÇÃO DE CONTAS DO SEBRAE/RN. EXERCÍCIO DE 2014. JULGAMENTO PELA REGULARIDADE COM RESSALVA DAS CONTAS DE DETERMINADOS RESPONSÁVEIS E PELA REGULARIDADE DOS DEMAIS. DETERMINAÇÕES. RECOMENDAÇÕES. CIÊNCIAS. RECURSO DE RECONSIDERAÇÃO. CONHECIMENTO. PROVIMENTO PARCIAL.

PRESTAÇÃO DE CONTAS (PC)

Secretaria de Recursos (Serur) e Secretaria do TCU no Estado do Rio Grande do Norte (Sec-RN).

Em apreciação recurso de reconsideração interposto pelo Serviço de Apoio às Micro e Pequenas Empresas do Rio Grande do Norte (Sebrae/RN) contra o Acórdão 5502/2016-TCU-Primeira Câmara, por meio do qual o Tribunal, no que interessa ao deslinde do caso, ao julgar as contas relativas ao exercício de 2014, expediu os seguintes comandos à entidade:
"1.7.1. determinar, com fundamento no art. 43, inciso I, da Lei nº 8.443/1992, c/c o art. 250, II, do Regimento Interno do TCU, ao Serviço de Apoio às Micro e Pequenas Empresas do Rio Grande do Norte (Sebrae/RN) que, no prazo de sessenta dias, adote as seguintes medidas, informando a este Tribunal, ao término do referido prazo, as providências adotadas:
 (...) 
1.7.1.2. promova a devida alteração no Regulamento de Licitações e de Contratos do Sebrae/RN, de 25/10/2011, no que concerne ao permissivo constante do inciso XVIII do art. 9º, para adequá-lo aos princípios constitucionais da impessoalidade, da moralidade e da igualdade, ínsitos no art. 37, caput, e inciso XXI, da Constituição Federal/1988.
1.7.2. recomendar, com fundamento no art. 250, inciso III, do Regimento Interno/TCU, ao Serviço de Apoio às Micro e Pequenas Empresas do Rio Grande do Norte (Sebrae/RN) , que: 
1.7.2.1. efetue o pagamento concernente à remuneração variável de seus empregados no prazo determinado do item 174 da Seção III - Remuneração Variável, do Capítulo VIII - Reconhecimento do Manual de Políticas e Procedimentos do Sistema de Gestão de Pessoas (SGP) do Sebrae/RN.
 (...) 
1.7.3. dar ciência ao Serviço de Apoio às Micro e Pequenas Empresas do Rio Grande do Norte (Sebrae/RN) , a fim de que sejam evitadas a continuidade das impropriedades verificadas, sob pena de responsabilização futura dos gestores, inclusive sob a forma de responsabilidade solidária, de que: 
1.7.3.1. o pagamento de remuneração variável nos moldes realizados no exercício de 2014 contraria o disciplinado no item 173 da Seção III - Remuneração Variável, do Capítulo VIII - Reconhecimento do Manual de Políticas e Procedimentos do Sistema de Gestão de Pessoas (SGP) do Sebrae/RN; 
1.7.3.2. o pagamento do adicional de transferência, pago na rubrica adicional de salário, nos moldes como vem sendo realizado pela entidade aos empregados Célio José Vieira de Moura, Maria Lúcia Pereira e Franco Marinho Ramos (item 3.2.1.1 do Relatório de Auditoria da CGU/RN - peça 5, p. 26-31) , contraria o disposto no § 3º do artigo 469 da CLT (item 41 da instrução da Secex/RN) ;"
Nesta oportunidade, o recorrente alega, em síntese: (a) a incompetência do Sebrae/RN para alteração do Regulamento de Licitações e Contratos, atribuição esta do Conselho Deliberativo Nacional (CDN) ; e (b) a conformidade do pagamento de remuneração variável com as normas do Sistema de Gestão de Pessoas (SGI) do Sebrae.
Examinadas as razões recursais, o auditor responsável pela instrução do feito propõe, com a anuência do Diretor da subunidade instrutora, dar provimento ao recurso para tornar insubsistentes os itens 1.7.1.2 e 1.7.3.1 do Acórdão 5502/2016-TCU-Primeira Câmara. 
Divergindo parcialmente dessa proposta, o Secretário da Serur se manifestou quanto ao provimento parcial do recurso, propondo que "a determinação para alteração do normativo de licitações e contratos pode simplesmente ser alterada e dirigida a quem de direito, ou seja, a autoridade com competência para editá-lo" (peça 34) .
O Ministério Público de Contas (MP/TCU) , em parecer de lavra do Subprocurador-Geral Paulo Soares Bugarin, manifestou-se parcialmente de acordo com o encaminhamento da unidade instrutora, anuindo à proposta de dar provimento ao recurso para tornar insubsistente o subitem 1.7.1.2. Divergiu, contudo, em relação à proposta de tornar insubsistente o subitem 1.7.3.1. 
II
Preliminarmente, retifico o despacho de admissibilidade de peça 27, em que admiti o processamento do recurso de reconsideração somente em relação aos subitens 1.7.1.2 e 1.7.2.1 do Acórdão 5502/2016-TCU-Primeira Câmara. Reanalisando os pressupostos recursais, sobretudo o interesse, entendo, nesta ocasião, que o presente recurso deve ser conhecido com efeito suspensivo também em relação aos subitens 1.7.3.1 e 1.7.3.2 do Acórdão 5502/2016-TCU-Primeira Câmara, pelos motivos a seguir apresentados.
Os subitens 1.7.3.1 e 1.7.3.2 foram objeto de ciência ao Sebrae/RN, acerca de impropriedades relacionadas ao cálculo do pagamento da remuneração variável e ao pagamento de "adicional de transferência".
Quanto ao tema expedição de ciência, ao proferir o despacho de admissibilidade, acompanhei o exame de peça 24, elaborado pelo Serviço de Admissibilidade da Serur, no sentido de que não se verificava, no caso, o requisito relativo ao interesse recursal, em especial quanto ao critério da sucumbência, tendo em vista que o ato de cientificar o jurisdicionado não possui, em regra, natureza cogente, mas sim meramente informacional. 
Contudo, observo que, não obstante se tratar de expedição de ciência ao jurisdicionado, há uma ressalva expressa na decisão no sentido de que as impropriedades verificadas, caso não evitadas, poderão gerar responsabilização futura dos gestores, conforme se observa na própria literalidade do comando expedido ao recorrente:
 "1.7.3. dar ciência ao Serviço de Apoio às Micro e Pequenas Empresas do Rio Grande do Norte (Sebrae/RN) , a fim de que sejam evitadas a continuidade das impropriedades verificadas, sob pena de responsabilização futura dos gestores, inclusive sob a forma de responsabilidade solidária, de que:" (destaquei) .
Nesse contexto, observo que os dispositivos em exame não trazem, em seu conteúdo, mera ciência de impropriedades, mas sim comandos que podem gerar dano à esfera jurídica do jurisdicionado, conforme informado na própria ressalva acima transcrita. Verifico, portanto, a existência de interesse recursal, razão pela qual retifico o despacho de 27, de forma a conhecer do recurso de reconsideração interposto pelo Sebrae/RN contra o Acórdão 5502/2016-TCU-Primeira Câmara, com efeito suspensivo em relação aos os subitens 1.7.1.2, 1.7.2.1, 1.7.3.1 e 1.7.3.2.
Quanto ao mérito, acolho a análise empreendida pelo Ministério Público junto ao TCU, motivo pelo qual incorporo seus fundamentos às minhas razões de decidir, sem prejuízo dos argumentos que passo a expor.
Com relação ao subitem 1.7.1.2 do acórdão recorrido, determinação para alteração do Regulamento de Licitações e Contratos, o Sebrae/RN aponta, nas razões recursais, erro na decisão desta Corte, ao proferir determinação à entidade que não detém competência para cumpri-la. 
Assiste razão ao recorrente. O Regulamento de Licitações e Contratos do Sebrae, norma aplicável a todas unidades do sistema Sebrae, é uma resolução aprovada pelo Conselho Deliberativo Nacional (CDN) da entidade, conforme preceitua o art. 14, inciso XXVII, do estatuto do Sebrae, a seguir transcrito:
"Art. 14 - Compete ao CDN, sem prejuízo de outras atribuições previstas na legislação pertinente, neste Estatuto e nos Regimentos Internos do SEBRAE:
 (...) 
XXVII - aprovar o Regulamento de Licitações e de Contratos do Sistema SEBRAE, que se aplicará a todas as unidades do sistema."
Assim, tendo em vista ser do CDN a atribuição de elaborar e alterar o mencionado regulamento, não há como proferir determinação nesse sentido ao Sebrae/RN, pessoa que não detém competência para implementá-la.
Ademais, como o CDN não é parte nos presentes autos - processo de Prestação de Contas do Sebrae/RN, exercício de 2014 - discordo da proposta do titular da Serur quanto à possibilidade de dirigir a determinação em análise "a quem de direito, ou seja, a autoridade com competência para editá-lo". Explico: em face do efeito devolutivo do recurso, a instância ad quem fica adstrita à matéria julgada e impugnada, não havendo como, portanto, alterar a decisão de forma a incluir, na fase recursal, pessoa que não fez parte nem da fase instrutória, e não compôs, por conseguinte, a relação jurídico-processual.
Com relação ao subitem 1.7.2.1 do acórdão recorrido, recomendação relacionada ao prazo para o pagamento de remuneração variável dos empregados da entidade, o recorrente, apesar de requerer a exclusão do mencionado subitem, não apresenta fundamentação ao pedido. 
Essa recomendação foi oriunda da constatação 3.2.1.2 do Relatório de Auditoria Anual de Contas da então Controladoria-Geral da União (CGU) , relativa ao "pagamento da remuneração variável ocorrido antecipadamente". 
Segundo o órgão de Controle Interno, dispõe o item 174 da Seção III - Remuneração Variável, do Capítulo VIII - Reconhecimento do Manual de Políticas e Procedimentos do Sistema de Gestão de Pessoas (SGP) do Sebrae/RN que o pagamento dessa remuneração deve ocorrer no primeiro trimestre do ano subsequente, após apuração de todos os resultados, tendo como base os salários vigentes na data do pagamento (peça 5, p. 31-32) . 
Não obstante o disposto no mencionado normativo, o pagamento da remuneração variável em 2014 foi efetivado junto à folha de dezembro daquele ano (peça 5, p. 31) . Como o fato configurou apenas antecipação de pagamento e não dano à entidade, a unidade instrutora a quo propôs expedir recomendação ao Sebrae/RN. 
Assim, tendo em vista que não foram apresentados nas razões recursais fundamentos para impugnar a recomendação sob exame, não há como acatar o pleito do recorrente.  Ressalto, em complemento aos motivos apresentados, que, em face do princípio da dialeticidade recursal, o elemento razão é imprescindível aos recursos. Nesse contexto, dispõe o Código de Processo Civil, art. 932, inciso III, que o relator não conhecerá de recurso que "não tenha impugnado especificamente os fundamentos da decisão recorrida".  Desse modo, não há como dar provimento ao pedido no tocante ao subitem 1.7.2.1 do acórdão recorrido.
Com relação ao subitem 1.7.3.1, por meio do qual o Tribunal cientificou o Sebrae/RN de que o pagamento de remuneração variável realizado em 2014 contrariou normas da entidade, o comando em questão se fundamentou na constatação 3.2.1.1 do Relatório de Auditoria Anual de Contas da CGU, relativa à "desconformidade no pagamento da rubrica remuneração variável" (peça 5, p. 26-31) . 
A CGU apontou que o cálculo da remuneração variável paga aos empregados da entidade no mês de dezembro de 2014 havia incluído, além do salário-base, que corresponde ao salário fixo, rubricas de "vantagem pessoal", paga a 45 colaboradores, e "adicional de salário", pago a três colaboradores (peça 5, p. 26) .
Ocorre que, nos termos do item 173 da Seção III - Remuneração Variável, do Capítulo VIII - Reconhecimento do Manual de Políticas e Procedimentos do Sistema de Gestão de Pessoas (SGP) do Sebrae/RN, o valor pago a título de remuneração variável não poderia ser superior ao salário fixo mensal de cada empregado. Assim, concluiu o órgão de Controle Interno que o cálculo da remuneração variável realizado no exercício de 2014 foi majorado indevidamente com a inclusão das mencionadas rubricas.
Na visão da entidade, as rubricas "vantagem pessoal" e "adicional de salário" seriam consideradas também salário fixo, razão pela qual poderiam compor, por consequência, o cálculo da remuneração variável.
Conforme ressaltou o Ministério Público de Contas, o deslinde dessa controvérsia recursal perpassa por verificar se as rubricas "vantagem pessoal" e "adicional de salário" são consideradas ou não salário fixo.
De acordo com o disposto nos itens 157-161 da Seção I do Sistema de Gestão de Pessoas (SGP) do Sebrae/RN, salário fixo pode ser definido como a "quantia paga mensalmente como salário nominal, utilizado para efeito de registros legais", "definido em tabela salarial específica para cada espaço ocupacional - Assistente e Analista Técnico".
Observa-se, do exposto, que o salário fixo é definido em razão do cargo (critério objeto e relacionado à estrutura organizacional da entidade) , especificado em tabelas salariais, e não em razão das circunstâncias ou características de quem o ocupa (critério subjetivo, pois relacionado à pessoa ocupante do cargo) , tais como, por exemplo, vantagens pessoais decorrentes de incorporações de anuênios.
Partindo dessa premissa, verifico que as rubricas "vantagem pessoal" e "adicional de salário", por estarem relacionadas ao ocupante do cargo e não ao cargo em si, não podem ser consideradas salário fixo e, portanto, integrar o cálculo da remuneração variável. Nesse mesmo sentido apontam os argumentos do Parquet especializado, abaixo transcritos (peça 35, p. 3) :
"17. Considero correto o entendimento exposto no acórdão recorrido, que considerou que o salário fixo era o definido na tabela salarial específica de cada espaço ocupacional. 
18. Como resta claro no normativo citado, o salário fixo deve retratar a estratégia de reconhecimento definida pela Diretoria Executiva e ter como referência o valor relativo interno e o comparativo com o mercado, sendo definido em tabela salarial específica para cada espaço ocupacional. 
19. Nesses termos, valores eventuais recebidos (ajuda de custo, abonos, vantagens pessoais, adicionais de salários e outros) , não se enquadram no critério para ser considerado salário fixo. Caso contrário, causariam distorção na comparação com o mercado e no valor relativo interno, em função de situações pessoais específicas. 
20. Assim, entendo que a base de cálculo para o pagamento da remuneração variável é o salário fixo, da forma como definido nos itens 158-161 da Seção I do SGP do Sebrae/RN, sem a inclusão de quaisquer outras importâncias, ainda que habituais, pagas a título de ajuda de custo, abonos, vantagens pessoais, adicionais de salários e outros." (destaquei) 
Em face do exposto, acompanho o posicionamento do Ministério Público de Contas quanto à impossibilidade de dar provimento ao recurso quanto ao subitem 1.7.3.1 do acórdão recorrido.
Com relação ao subitem 1.7.3.2, em que o Tribunal deu ciência ao recorrente de que o pagamento do adicional de transferência a determinados empregados contraria o disposto no § 3º do artigo 469 da CLT, o recorrente, não obstante pleitear a exclusão do dispositivo, não apresenta argumentos para a reforma ou anulação dele. Assim, com fundamento no já mencionado princípio da dialeticidade recursal, não há como dar provimento ao recurso quanto ao subitem em questão. 
Feitas essas considerações, entendo que deve ser dado provimento parcial ao presente recurso, de forma a tornar insubsistente o subitem 1.7.1.2 do Acórdão 5502/2016-TCU-Primeira Câmara, mantendo-se inalterados os demais itens da deliberação ora impugnada.
Ante o exposto, voto por que o Tribunal adote o Acórdão que ora submeto à deliberação deste Colegiado.
TCU, Sala das Sessões Ministro Luciano Brandão Alves de Souza, em 30 de abril de 2019.
Ministro BRUNO DANTAS 
Relator